臺灣高等法院高雄分院民事判決　　　　100年度上易字第205號
上　訴　人　林英典
被上訴人　　林杏子
　　　　　　謝靜芳
　　　　　　林芳羽
　　　　　　林娟如
　　　　　　沈妤平
　　　　　　林志培
共　　　同
訴訟代理人　薛西全律師
　　　　　　劉妍孝律師
上列當事人間請求損害賠償事件，上訴人對於民國100 年5 月27
日臺灣高雄地方法院100 年度訴字第599 號第一審判決提起上訴
，本院於100年9月7日言詞辯論終結，判決如下：
    主  文
上訴駁回。
第二審訴訟費用由上訴人負擔。
    事實及理由
一、上訴人主張：被上訴人林杏子受僱於被上訴人國立高雄大學
    （下稱高雄大學），教授資訊倫理與法律課程，指導學生即
    被上訴人謝靜芳、林芳羽、林娟如、沈妤平、林志培製作該
    課程報告，並於高雄大學資訊管理學系（下稱資訊系）網頁
    上共同張貼標題為「資訊倫理與法律期末最後一組報告」之
    投影片（下稱系爭報告投影片），其中刊載以「林英典－訟
    棍！！！史上最強一代訟棍」、「探討林英典的作為－卻在
    網站上寫上歡迎引用」、「探討林英典的作為－引人犯罪，
    有釣魚之嫌」、「探討林英典的作為－著作權流氓」、「採
    討林英典的作為－著作權蟑螂」、「林英典亂象：利用新科
    技搜尋引擎作為著作權迫害的工具」等不實內容之文字，毀
    損上訴人名譽，並予公開傳輸、散布於眾，致上訴人人格法
    益受有損害等情，爰依民法184 條第1 項前段、第185 條、
    第195 條規定，請求被上訴人連帶賠償精神上損害新臺幣（
    下同）60萬元等情，求為判決：(一)被上訴人應連帶給付上訴
    人60萬元，及自起訴狀繕本送達翌日起至清償日止，按週年
    利率5%計算之利息。(二)上訴人願供擔保，請准宣告假執行。
    （未繫屬本院部分，不予贅述）
二、被上訴人則以：系爭報告為學術討論著作，係對可受公評之
    事為善意之評論，所為欠缺不法性，更無侵害上訴人名譽之
    故意或過失，上訴人請求被上訴人連帶賠償其名譽所受損害
    ，並無理由等語，資為抗辯。
三、原審判決駁回上訴人之訴及其假執行之聲請，上訴人不服提
    起上訴，上訴聲明：(一)原判決關於駁回上訴人後開第(二)項之
    訴部分廢棄。(二)被上訴人應連帶給付上訴人60萬元，及自起
    訴狀繕本送達翌日起至清償日止，按週年利率5%計算之利息
    。(三)第一、二審訴訟費用由被上訴人連帶負擔。(四)願供擔保
    ，請准宣告假執行。被上訴人則答辯聲明：(一)上訴駁回。(二)
    第二審訴訟費用由上訴人負擔。
四、兩造不爭執事項：
  (一)林杏子任教於高雄大學，教授資訊倫理與法律課程，指導謝
    靜芳、林芳羽、林娟如、沈妤平、林志培製作系爭報告，並
    將系爭報告投影片刊載張貼於資訊系網頁上，該網頁並未限
    制閱覽之人。
  (二)系爭報告投影片有記載「訟棍」、「史上最強一代訟棍」文
    字及圖案，暨「探討林英典的作為－卻在網站上寫上歡迎引
    用」、「探討林英典的作為－引人犯罪，有釣魚之嫌」、「
    探討林英典的作為－著作權流氓」、「採討林英典的作為－
    著作權蟑螂」、「林英典亂象：利用新科技搜尋引擎作為著
    作權迫害的工具」等文字。
  (三)上訴人以被上訴人製作、張貼系爭報告投影片為由，對被上
    訴人提起妨害名譽告訴，經臺灣高雄地方法院檢察署檢察官
    （下稱高雄地檢署檢察官）以98年度偵字第36970 號為不起
    訴處分，上訴人不服，提起再議，經臺灣高等法院高雄分院
    檢察署檢察官（下稱高雄分院檢察署檢察官）駁回再議而告
    確定。
五、兩造爭執事項：(一)系爭報告引用爭議文字，是否逾越合理使
    用範圍？是否屬對於可受公評之事，為適當之評論？被上訴
    人是否應負損害賠償責任？(二)如被上訴人應負損害責任，上
    訴人請求慰撫金數額以若干為適當？本院判斷如下：
六、系爭報告引用爭議文字，是否逾越合理使用範圍？是否屬對
    於可受公評之事，為適當之評論？被上訴人是否應負損害賠
    償責任？經查：
  (一)按憲法第11條關於講學自由之規定，係對學術自由之制度性
    保障；就大學教育而言，應包含研究自由、教學自由及學習
    自由等事項，司法院大法官會議釋字第380 號解釋，已明確
    闡釋，故大學法第1 條開宗明義即規定：「大學以研究學術
    ，培育人才，提升文化，服務社會，促進國家發展為宗旨。
    大學應受學術自由之保障，並在法律規定之範圍內，享有自
    治權」。又按涉及侵害他人名譽之言論，可包括事實陳述與
    意見表達，前者具有可證明性，後者則係行為人表示自己之
    見解或立場，無所謂真實與否。而民法上名譽權之侵害雖與
    刑法之誹謗罪不相同，惟刑法就誹謗罪設有處罰規定，該法
    第310 條第3 項規定「對於所誹謗之事，能證明其為真實者
    ，不罰。但涉於私德而與公共利益無關者，不在此限」；同
    法第311 條第3 款規定，以善意發表言論，對於可受公評之
    事，而為適當之評論者，亦在不罰之列。蓋不問事實之有無
    ，概行處罰，其箝制言論之自由，及妨害社會，可謂至極。
    凡與公共利益有關之真實事項，如亦不得宣佈，基於保護個
    人名譽，不免過當，而於社會之利害，未嘗慮及。故參酌損
    益，乃規定誹謗之事具真實性者，不罰。但僅涉及私德而與
    公共利益無關者，不在此限。又保護名譽，應有相當之限制
    ，否則箝束言論，足為社會之害，故以善意發表言論，就可
    受公評之事，而適當之評論者，不問事之真偽，概不予處罰
    。上述個人名譽與言論自由發生衝突之情形，於民事上亦然
    。是有關上述不罰之規定，於民事事件即非不得採為審酌之
    標準。申言之，行為人之言論雖損及他人名譽，惟其言論屬
    陳述事實時，如能證明其為真實，或行為人雖不能證明言論
    內容為真實，但依其所提證據資料，足認為行為人有相當理
    由確信其為真實者（參見司法院大法官會議釋字第509 號解
    釋）；或言論屬意見表達，如係善意發表，對於可受公評之
    事，而為適當之評論者，不問事之真偽，均難謂係不法侵害
    他人之權利，尚難令負侵權行為損害賠償責任，最高法院96
    年度台上字第928 號判決意旨可資參酌。
  (二)查系爭報告主題為著作權之合理使用，探討包括著作權合理
    使用之意義、範圍、判斷標準及模糊地帶，而該報告所列舉
    之案例，非僅限上訴人，於國內外其他相關案例，亦加以引
    據討論，有系爭報告暨投影片在卷可稽，並經本院調取高雄
    地檢署檢察官98年度偵字第36970 號卷核閱無訛。又系爭報
    告除投影片外，尚有完整報告，其中投影片部分則有刊載在
    資訊系之網頁，該網頁則未限制閱覽之人等節，為兩造所不
    爭執。而投影片內關於上訴人部分，其中雖有記載「訟棍」
    、「史上最強一代訟棍」文字暨圖案（見系爭報告投影片第
    29頁）、「探討林英典的作為－卻在網站上寫上歡迎引用」
    、「探討林英典的作為－引人犯罪，有釣魚之嫌」、「探討
    林英典的作為－著作權流氓」、「採討林英典的作為－著作
    權蟑螂」（見系爭報告投影片第36頁）、「林英典亂象：利
    用新科技搜尋引擎作為著作權迫害的工具」（見系爭報告投
    影片第38頁），惟系爭報告探討包括著作權合理使用之意義
    、範圍、判斷標準及模糊地帶，第一部分係以上訴人維護其
    著作權方式為舉例，就其合理、合法性及相關民、刑事案件
    暨社會觀感為討論，投影片部分篇幅合計達29頁，無論一般
    學生或社會大眾，由投影片全篇觀之，應均可知悉關於上訴
    人之投影片部分，係用以探討著作權合理使用之目標議題，
    而非以侵害上訴人名譽為目的。
  (三)又系爭報告投影片第29頁，雖有記載「訟棍」、「史上最強
    一代訟棍」文字暨圖案，惟該頁投影片標題係記載「抵制林
    英典的活動」，內容則提到彰化保育界人士發起等語，由該
    頁投影片單頁觀之，應能認上開文字，僅係描述社會觀感，
    而非在指摘或毀損上訴人名譽。另系爭報告投影片第36頁，
    標題已明確載明係在探討上訴人之作為，其下雖有「引人犯
    罪，有釣魚之嫌」之副標題，惟該標題本身即非肯定用語指
    稱上訴人是「訟棍」、「史上最強一代訟棍」，難認上訴人
    名譽會因此遭侵害。上開標題雖另有「著作權流氓」、「著
    作權蟑螂」等副標題，惟因在網站上有許多人批評上訴人的
    行徑是「著作權流氓」、「著作權蟑螂」，此有被上訴人提
    出94年11月17日自由時報、96年8 月23日聯合報之簡報可稽
    （原審卷第224 、225 頁）。足見系爭報告「著作權流氓」
    、「著作權蟑螂」等副標題，依形式上觀察，係就上訴人行
    為，與社會上俗稱之「著作權流氓」、「著作權蟑螂」為比
    較討論，該副標題本身亦未肯定用語指稱上訴人是「著作權
    流氓」、「著作權蟑螂」。是以，尚難以系爭報告投影片有
    記載上開文字，即認上訴人名譽遭受侵害。
  (四)至系爭報告投影片第38頁雖有記載「林英典亂象：利用新科
    技搜尋引擎作為著作權迫害的工具」，惟該頁投影片標題即
    載明此係系爭報告之結論，性質上屬於系爭報告之評論。而
    上訴人維護其著作權之方式，是否合理、合法，及其相關民
    、刑事案件暨社會觀感，均屬可受公評之事。系爭報告復係
    被上訴人高雄大學師生探討著作權之合理使用所為之研究報
    告，已如前述，則被上訴人林杏子指導其學生即被上訴人謝
    靜芳等5 人製作該研究報告，依上開關於學術自由之說明，
    應足認係對可受公評之事為善意之評論。
  (五)綜上，系爭報告係探討包括著作權合理使用之意義、範圍、
    判斷標準及模糊地帶，被上訴人於介紹上訴人時，亦將上訴
    人甚為光榮且為人稱羨之經歷加以敘述（原審卷第33、34頁
    ），亦顯見被上訴人並非僅偏重於上訴人之相關負面評價而
    為論述。益徵其目的僅係就各種正、反面之看法予以呈現，
    俾持平探討此一社會問題。而於評論社會事件時，將社會大
    眾對相關事件看法予以引述，事所難免，否則將無從完整評
    論該社會事件之始末，亦無法呈現該社會事件之全貌。又被
    上訴人於上訴人對其提出刑事告訴後，為免無謂之爭議，業
    已自行將系爭報告內容自網路上刪除，而上訴人對被上訴人
    提起妨害名譽告訴，業經高雄地檢署檢察官以98年度偵字第
    36970 號為不起訴處分，上訴人不服，提起再議，亦經高雄
    分院檢察署檢察官駁回再議而告確定，有該不起訴處分書及
    處分書可稽。是本件實難認被上訴人林杏子及其學生即被上
    訴人謝靜芳等5 人，有何共同不法侵害上訴人之權利，而需
    負侵權行為損害賠償責任。是被上訴人所辯系爭報告為學術
    討論著作，係對可受公評之事為善意之評論，所為欠缺不法
    性，更無侵害上訴人名譽之故意或過失，應屬可信。上訴人
    以被上訴人共同侵害其名譽應負連帶賠償責任，即無所據。
七、被上訴人既不構成侵權行為，則兩造其餘爭執事項關於上訴
    人請求慰撫金數額以若干為適當部分，即無庸再為論述。
八、綜上所述，上訴人依民法184 條第1 項前段、第185 條、第
    195 條規定，請求被上訴人連帶賠償60萬元，為無理由，不
    應准許。其假執行之聲請亦失所附麗，應併予駁回。原審就
    此部分為上訴人敗訴之判決，及駁回其假執行之聲請，並無
    不合。上訴意旨，指摘原判決此部分不當，求予廢棄改判，
    為無理由，應予駁回。
九、據上論結，本件上訴為無理由，依民事訴訟法第449 條第1
    項、第78條，判決如主文。
中    華    民    國  100     年    9     月    21    日
                            民事第一庭
                                  審判長法官  蔡明宛
                                  法      官  魏式璧
                                  法      官  曾錦昌
以上正本證明與原本無異。
本件不得上訴。
中    華    民    國  100     年    9     月    21    日
                                  書  記  官  黎  珍